臺灣板橋地方法院刑事判決　　　　　　 99年度交易字第890號
公　訴　人　臺灣板橋地方法院檢察署檢察官
被　　　告　高凱
選任辯護人　甘存孝律師
　　　　　　劉昌崙律師
上列被告因過失致死案件，經檢察官提起公訴（99年度偵字第
16035號），本院判決如下：
    主  文
高凱因過失致人於死，處有期徒刑伍月，如易科罰金，以新臺
幣壹仟元折算壹日。
    事  實
一、高凱於民國99年4 月12日中午，騎乘車牌號碼A3F-855 號
    重型機車，沿臺北縣中和市（現改制為新北市中和區，下同
    ）忠孝街往信義街方向直行，於同日中午12時35分許，行經
    臺北縣中和市○○街120 號前時，本應注意汽車行駛時，駕
    駛人應注意車前狀況，並隨時採取必要之安全措施，而依當
    時天候晴、日間自然光線、路面無缺陷，並無不能注意之情
    事，竟疏未注意，適有行人戴大明沿同路段、往同方向步行
    ，且為閃避停放於路旁之車號不詳之裝有資源回收物機車而
    行走於車道上亦有所違規，高凱因而煞車不及而撞及戴大
    明，致戴大明摔倒在地，並受有外傷性蛛網下出血之傷害，
    嗣經警據報前往現場處理，先將戴大明送至行政院衛生署雙
    和醫院（下稱雙和醫院）急救，復於翌（13）日凌晨轉往行
    政院國軍退除役官兵輔導委員會臺北榮民總醫院（下稱臺北
    榮民總醫院）救治，仍於99年5 月6 日1 時45分許，因顱內
    出血致中樞神經衰竭併肺炎及敗血性休克而死亡。又高凱
    於肇事後留在現場，於有偵查犯罪職權之機關或公務員僅知
    悉犯罪事實，尚不知犯罪人為何人前，即向前來現場處理之
    員警坦承肇事而接受裁判。
二、案經戴大明之女賴佳俐告訴臺北縣政府警察局（現改制為新
    北市政府警察局，下同）中和第一分局移送臺灣板橋地方法
    院檢察署檢察官移送偵辦。
    理  由
壹、證據能力部分：
一、按刑事訴訟法第159 條之2 規定，被告以外之人於司法警察
    （官）調查中所為之陳述，與審判中不符時，其先前之陳述
    具有較可信之特別情形，且為證明犯罪事實存否所必要者，
    得為證據。係以被告以外之人於司法警察（官）調查中之陳
    述，性質上屬傳聞證據，原則上不認其具證據能力，惟該證
    人警詢之供詞倘一昧排除，亦有違實體真實發見之訴訟目的
    ，是以先前與審判中不符之陳述，具有較可信之特別情況，
    且為證明犯罪事實存否所必要者，則例外認有證據能力。至
    被告以外之人於警詢之陳述與審判中相符時，既得逕採用審
    判中之陳述，自無適用此傳聞證據排除例外規定之餘地（最
    高法院99年度台上字第873 號判決參照）。本案證人陳英欽
    於警詢中之證言，性質上屬被告以外之人於審判外所為之言
    詞陳述，原則上並無證據能力，且其已於本院審理時到庭具
    結作證，所言核與其警詢陳述內容大致相符，依據上揭說明
    ，當以其於本院審理時之證詞作為本案認定事實之依據，故
    其警詢筆錄無證據能力。
二、按被告以外之人於偵查中向檢察官所為之陳述，除顯有不可
    信之情況者外，得為證據，刑事訴訟法第159 條之1 條第2
    項定明文。蓋現行法之檢察官仍有訊問被告、證人及鑑定人
    之權限，其應踐行之程序又多有保障被告或被害人之規定，
    證人、鑑定人於偵查中亦均須具結，就刑事訴訟而言，其司
    法屬性甚高；而檢察官於偵查程序取得之供述證據，其過程
    復尚能遵守法令之規定，是其訊問時之外部情況，積極上具
    有某程度之可信性，除消極上顯有不可信之情況者外，均得
    為證據。故主張其不可信積極存在之一方，自應就此欠缺可
    信性外部保障之情形負舉證責任（最高法院98年度台上字第
    2904號、98年度台上字第5539號、98年度台上字第5552號、
    98年度台上字第6820號、98年度台上字第7697號、98年度台
    上字第7832號、99年度台上字第488 號判決參照）。本案證
    人陳英欽於檢察官訊問時所為之證述，雖屬被告以外之人於
    審判外所為之言詞陳述，然其既係於偵查中向檢察官所為之
    陳述，復已簽署結文，而被告高凱及其辯護人於審理時未
    能指出上揭證言有何顯不可信之情形，自難僅憑其空言否認
    上揭證言之證據能力，即排除刑事訴訟法第159 條之1 條第
    2 項規定之適用，應認證人陳英欽於偵查中之證言，應得作
    為本案證據。
三、按法院或檢察官得囑託醫院、學校或其他相當之機關、團體
    為鑑定，或審查他人之鑑定，並準用第203 條至第206 條之
    1 規定；其須以言詞報告或說明時，得命實施鑑定或審查之
    人為之，刑事訴訟法第208 條第1 項定有明文；又鑑定之經
    過及其結果，應命鑑定人以言詞或書面報告，同法第206 條
    第1 項亦有明文。是法院或檢察官依刑事訴訟法第208 第1
    項之規定，囑託鑑定機關所出具之鑑定報告，係屬刑事訴訟
    法第206 條第1 項之鑑定報告，為傳聞法則之例外。查：新
    北市政府車輛行車事故鑑定委員會（下稱鑑定委員會）於本
    案審理時，受本院之囑託而為之新北車鑑字第991818號鑑定
    意見書（本院卷第37至40頁），既屬刑事訴訟法第206 條第
    1 項所稱之「書面報告」，揆諸上揭說明，應有證據能力。
    辯護人雖認：上揭鑑定意見書所認定肇事原因所憑之內容依
    據，顯與事實不符，故認無證據能力云云，然以上揭鑑定意
    見書所認定之事實是否屬實，係屬該證據之強度能否證明被
    告犯罪之證明力問題，與該證據於形式上是否具有證據能力
    ，係屬不同之概念，是辯護人依此為由爭執上揭鑑定意見書
    之證據能力，要難採信。
四、其餘本院以下所引用之各項證據（含供述及非供述證據），
    均據檢察官、被告及辯護人等於準備程序中對證據能力表示
    不爭執（本院卷第61頁），復未於言詞辯論終結前，對上揭
    證據之證據能力提出異議，本院審酌上揭證據作成之情況，
    亦無違法或不當之處，揆諸刑事訴訟法第159 條之5 規定，
    自應認上揭證據均有證據能力。
貳、實體部分：
一、訊據被告高凱矢口否認涉有過失致死犯行，辯稱：當天我
    是直行，看到被害人戴大明走出來，他是從我右手邊一個回
    收車的前面走出來，我第一個反應是有煞車，有閃他，但不
    太記得如何閃他；我騎乘忠孝街上時，並未看到被害人走在
    路邊；當下覺得被害人是要過馬路云云。辯護意旨則略以：
    本件案發地點之現場有行人專用的騎樓可資通行，且於數公
    尺外亦有紅綠燈、斑馬線等設施可資通行，被告於案發當時
    ，確依道路交通規則駕駛交通工具，對於被害人未依交通規
    則，行走於路旁，且突然往路中間行走之事實，於當下應無
    預見可能性，再依相當因果關係原則，被告當時與被害人擦
    撞之情況，僅可能造成一般擦傷之結果，被害人於受傷後，
    送醫診治，經雙和醫院診斷僅需於普通病房觀察，並無致死
    之可能，其後係因告訴人戴佳俐之行為介入，以不適當之方
    式，明知被害人腦部已有腦震盪之情形，而將被害人以搭乘
    計程車方式，擅自轉診，且於榮總醫師告知應進行手術治療
    時，拒絕該手術之進行，才係造成被害人最後死亡之原因，
    故認被告之行為與被害人死亡結果間之因果關係中斷等語置
    辯。
二、經查：
（一）被告於99年4 月12日中午，騎乘車牌號碼A3F-855 號重型
      機車，沿臺北縣中和市○○街往信義街方向直行，於同日
      中午12時35分許，行經臺北縣中和市○○街120 號前時，
      與被害人發生碰撞，致被害人受傷倒地，先送雙和醫院，
      再轉往臺北榮民總醫院救治，仍於99年5 月6 日凌晨1 時
      45分許，因顱內出血致中樞神經衰竭併肺炎及敗血性休克
      而死亡之事實，業據被告於本院準備程序中所不爭執（本
      院卷第61頁反面），並有道路交通事故現場圖、道路交通
      事故調查報告表（一）（二）各1 份（99年度偵字第1603
      5 號卷第15至17頁）、道路交通事故現場及車損照片12張
      （同上偵卷第28至33頁）、雙和醫院乙診字第E00000000
      號診斷證明書1 紙（同上偵卷第9 頁）、臺北榮民總醫院
      住字第61232 、61464 號診斷證明書2 紙（同上偵卷第10
      、11頁）、臺灣板橋地方法院檢察署99年5 月7 日勘（相
      ）驗筆錄、相驗屍體證明書、檢驗報告書各1 份、相驗照
      片17張（99年度相字第641 號第32頁至42頁反面、第51至
      59頁）在卷可查，應堪信為真實。故本件爭點應為被告就
      上揭車輛之發生，有無應注意能注意而未注意之過失？及
      上揭車禍之發生與被害人死亡結果間，有無相當因果關係
      存在？
（二）查：證人陳英欽於偵查中證稱：我當時在122 號騎樓與鄰
      居聊天，面向馬路，看到老人背背包由南往北走，就是往
      興南夜市方向走，他走道122 號前時，因120 號及122 號
      門前中間有一部汽車，汽車是停在白線內，汽車左前方車
      頭旁有併排停一輛機車，機車是壓在白線上，機車上有載
      一大包資源回收的保特瓶。老人因機車擋在前面無法前進
      ，所以往馬路車道走，就正好被被告撞到，被告及老人都
      有跌倒，... 。我不曉得被告時速，我覺得不是很快，因
      為撞到時兩者都沒有飛出去，就是倒地。我看到老人時，
      他就是走到事發現場，當時還沒被撞，那時老人已經走到
      汽車旁，經過就是幾秒鐘。我沒有聽見煞車聲，有聽見碰
      撞聲。事發地點不是在偵卷第33頁之刮痕處等語（同上偵
      卷第39、40頁），並於偵查中以黑筆於案發現場照片上標
      示事發處及三角形標示機車倒地處（同上偵卷第28頁照片
      編號2 ）；又於本院審理中證稱：案發時我在騎樓，是面
      向馬路，被害人是往紅綠燈的方向走，他原本是走在白線
      裡面，可是前面有一部車子，在車子左前方有一台機車載
      著一大包的保特瓶，到了那個地方，被害人要往前走，但
      是被擋住，所以就向左靠，就往馬路靠。被害人從電線桿
      那邊走過來，那個電線桿在那台車子後面大約幾公尺處。
      我看到外面，剛好在被害人往馬路走時，被告的機車剛好
      到達，然後就撞在一起。以那條路來看，以被告騎車的方
      向，應該可以看到有人在行走，至於被告是否看到，我不
      知道。現場的電線桿是在偵卷第28頁上面照片圈示處，即
      於裝潢招牌的店面左邊。以我來講，不會影響機車騎士的
      視線等語（本院卷第91頁反面至93頁反面），並當庭於卷
      附之道路交通事故現場圖（同上偵卷第15頁）繪製案發時
      證人自己（圖示圓形記號）、裝有資源回收物之機車位置
      （圖示三角形記號）所在位置及被告（圖示虛線記號）、
      被害人（圖示實線記號）之行向。觀諸上揭證言，並參諸
      卷附之道路交通事故現場圖、道路交通事故調查報告表（
      一）（二）各1 份（同上偵卷第15至17頁）、道路交通事
      故現場及車損照片12張（同上偵卷第28至33頁）等證據資
      料，堪認本件被告騎乘機車與被害人步行之方向相同（均
      係往信義街方向直行），被害人行走在前，被告騎乘機車
      在後，又以案發時天候晴，日間自然光線，且忠孝街為一
      筆直之道路，並無轉彎、起伏等有礙視線之情形，雖據被
      告、證人陳英欽所稱於忠孝街120 號前停有1 輛裝載資源
      回收物之機車，然以被害人係於繞過該機車時遭被告撞擊
      等情研判，被害人於繞過該機車前，被告應得以看見被害
      人行走於路旁，因認被告所辯「並未看到被害人走在路邊
      」云云，已與事理有違。再被告及其辯護人所辯稱：被害
      人突然往路中間行走，被告應無預見可能性云云，然被告
      既得以目睹被害人行走在前，並知悉路旁停有一載有資源
      回收物之機車，則於超越被告時，顯得以預見被害人有可
      能為繼續前進故繞行該機車而侵入車道，其即應減速慢行
      並隨時注意車前狀況，詎竟未注意及此，致與被害人發生
      擦撞，則本件車禍之發生，主因雖係被害人未靠右行走，
      違規侵入車道所導致，然被告未注意車前狀況，並採取必
      要之安全措施，亦難認其並無疏失，新北市政府車輛行車
      事故鑑定委員會亦採取相同之意見，有該委員會新北車鑑
      字第991818號鑑定意見書1 份（本院卷第37至40頁）在卷
      可參，因認被告、辯護人所辯被告並無過失云云，應難採
      信。
（三）至辯護人雖以本件車禍之發生與被害人死亡結果間，並無
      相當因果關係云云置辯。惟查：被害人於99年4 月12日經
      送往雙和醫院急診時，已有流鼻血、頭暈等腦震盪之症狀
      ，並認有外傷性蛛網膜下出血之情形，嗣後告訴人到院表
      示要轉往臺北榮民總醫院，即自動離院並搭乘計程車前往
      榮民總醫院，有雙和醫院乙診字第E00000000 號診斷證明
      書1 紙（同上偵卷第9 頁）、被害人於雙和醫院之病歷資
      料1 份（同上偵卷第48至65頁）附卷可參，後被害人於99
      年4 月13日凌晨2 時10分許，轉往臺北榮民總醫院就醫，
      經該醫院認有左側大面積頂葉額葉顳葉腦出血併右側額葉
      腦出血之情形，嗣於99年5 月6 日凌晨1 時45分許因中樞
      神經衰竭、顱內出血死亡，亦有臺北榮民總醫院住字第
      61232 、61464 號診斷證明書2 紙（同上偵卷第10、11頁
      ）、被害人於臺北榮民總醫院病歷資料1 份（同上相卷第
      62至27 6頁）、臺灣板橋地方法院檢察署相驗屍體證明書
      、檢驗報告書各1 份（同上相卷第36至42頁反面）在卷可
      查，堪認被害人於上揭車禍後即受有頭部外傷、顱內出血
      等疾患，於轉往臺北榮民總醫院救治時，亦認有腦出血之
      情形，其死亡原因則認係中樞神經衰竭、顱內出血死亡，
      是尚難認被告之死亡結果與上揭車禍所導致之腦部創傷並
      無關連，再臺北榮民總醫院就此亦函覆稱：「病患戴大明
      先生（身分證統一編號：Ｚ000000000號），顱內出血，中
      樞神經衰竭，確由車禍造成。病患由雙和醫院轉至本院時
      ，因血腫擴大導致重度昏迷。經與家屬解釋後，家屬決定
      拒絕手術。後因腦幹功能不佳，長期呼吸器使用，導致肺
      炎（原函文誤載為「肺癌」）及敗血性休克死亡，故死因
      仍間接與頭部外傷有關。」等語，有該院99年8 月27日北
      總神字第0990019765號函文1 紙（同上偵卷第79頁）在卷
      可考，足認本案被害人之死亡結果與上揭車禍應有相當因
      果關係無疑。至辯護人所辯被害人係搭乘計程車轉診，且
      因家屬拒絕榮民總醫院醫師之手術建議，才造成被害人死
      亡之結果一節，查：證人即告訴人於本院審理中證稱：我
      是請急診的警衛幫我叫計程車轉診，從雙和醫院急診到榮
      總的急診，當時借了醫院的輪椅，當時被害人的腿已經沒
      有什麼力氣，但是手還是滿有力氣，是警衛協助被害人上
      計程車的後座。我跟急診的醫師表明我要轉診到榮總，醫
      生跟我表示如果要轉到榮總的話，要直接轉到榮總的急診
      加護病房，我有簽具自願離診同意書。醫生有建議我要開
      刀，我一開始說好，後來醫生解釋腦部電腦斷層，他講了
      很多術語，然後因為我看到我父親插管，我那時候腦頭空
      空，沒有辦法吸收醫生告訴我的東西，我只知道醫生告訴
      我說非常不樂觀，然後我就問醫生如果動手術的話，情況
      會不會比現在好，然後醫生就肯定跟我說不會，所以我當
      時還沒有辦法下決心，我就跟醫生說我要去打一個電話，
      我就打給我好友跟他商量，我朋友跟她先生交換意見後，
      跟我說要我放過我爸爸，所以我就回到急診跟醫生表示決
      定不開刀，希望如果萬一時，不要電擊，也不要體外心臟
      按壓。我父親有3 次因肺炎住院，前兩次都在三總，第3
      次是在榮總，最近一次大約是4 、5 年前等語（本院卷第
      94頁反面至96頁反面），再告訴人於99年4 月13日確有拒
      絕接受榮民總醫院醫生開刀之建議及不施行心肺復甦術等
      情，亦有拒絕手術證明書、不施行心肺復甦術同意書各1
      紙（同上相卷第85頁反面、189 頁反面）在卷可參，然查
      ，本件臺北榮民總醫院醫生雖建議告訴人得對被害人進行
      手術治療，然並無法保證該手術治療將使被害人情狀有所
      改善，從而避免死亡結果之發生，而告訴人自行評估醫生
      建議、治癒可能性及被害人身體狀況後，縱因此拒絕手術
      治療，亦難指該不為手術之不作為即係造成被害人死亡之
      原因，並因而導致上揭車禍與死亡結果之因果關係中斷；
      至辯護人所指因擅自搭乘計程車轉診導致被害人死亡部分
      ，被害人雖確係搭乘計程車轉診，然尚乏何項證據認被害
      人所受頭部傷勢有因此而加重，甚而導致死亡結果之情形
      ，故尚難執此將上揭客觀證據置而不論，而認被害人之死
      亡結果與上揭車禍並無因果關係。準此，辯護人上揭辯解
      ，應有誤解，本件被害人死亡結果與上揭車禍有相當因果
      關係，應堪認定。
（四）綜上所陳，被告所涉上揭犯行，事證明確，自應依法論科
      。
三、核被告所為，係犯刑法第276 條第1 項之過失致人於死罪。
    被告於肇事後未被有偵查犯罪職權之機關或公務員發覺前，
    即向據報到場處理之員警坦承肇事接受裁判，有臺北縣政府
    警察局中和第一分局道路交通事故肇事人自首情形紀錄表1
    紙（同上偵卷第21頁）附卷可稽，被告對於未發覺之罪自首
    而接受裁判，應依刑法第62條前段之規定，減輕其刑。審酌
    被告因其過失犯行造成被害人死亡之結果，所生危害固屬重
    大，惟本件被害人未靠右行走為肇事主因，被告之過失為肇
    事次因，有上揭新北市政府車輛行車事故鑑定委員會新北車
    鑑字第991818號鑑定意見書1 份（本院卷第37至40頁）在卷
    可查，並兼衡被告並無前科，素行良好，有臺灣高等法院被
    告前案紀錄表1 紙可按，及犯後否認犯行之態度、迄未與告
    訴人達成和解等一切情狀，量處如主文所示之刑，並諭知易
    科罰金之標準。
據上論斷，應依刑事訴訟法第299 條第1 項前段，刑法第276 條
第1 項、第41條第1 項前段、第62條前段，刑法施行法第1 條之
1 第1 項、第2 項前段，判決如主文。
本案經檢察官李美金到庭執行職務。
中    華    民    國   100    年    6     月    20    日
                      交通法庭  法  官  張誌洋
以上正本證明與原本無異
如不服本判決應於送達後10日內向本院提出上訴狀
                                書記官  張桐嘉
中    華    民    國   100    年    6     月    21    日
附錄本案論罪科刑法條全文：
中華民國刑法第276條
（過失致死罪）
因過失致人於死者，處 2 年以下有期徒刑、拘役或 2 千元以下
罰金。
從事業務之人，因業務上之過失犯前項之罪者，處 5 年以下有
期徒刑或拘役，得併科 3 千元以下罰金。